臺灣臺中地方法院刑事判決　　　　　　　95年度訴字第2358號
公　訴　人　臺灣臺中地方法院檢察署檢察官
被　　　告　乙○○
選任辯護人　林志忠律師
　　　　　　龔維智律師
上列被告因偽造文書等案件，經檢察官提起公訴（93年度偵字第
21042 號），本院判決如下：
    主    文
乙○○無罪。
    理    由
一、公訴意旨略以：被告乙○○為址設臺北市中正區○○○路○
    段148 號9 樓「喬頓克特國際顧問股份有限公司」（下稱喬
    頓克特公司）之負責人，實際從事移民、簽證代辦之相關業
    務。被告乙○○意圖為自己不法之所有，並與其公司之業務
    代表甲○○（業經臺灣高等法院分案以95年度上易字第1539
    號判決無罪確定）及美國籍某真實姓名不詳僅知為「蔡先生
    」（或秦先生）之成年男子，共同基於詐欺取財與行使偽造
    私文書之犯意聯絡，於民國90年11月間，被告乙○○與甲○○共同利用丁○○欲為其子顏純仁辦理美國移民之機會，先
    於91年1 月9 日，以喬頓克特公司名義與丁○○簽定為其子
    顏純仁辦理美國移民之委託書，雙方約定簽約時應付美金2
    萬元、預備送件應給付美金5 萬元、接獲申請國通知書時應
    給付尾款美金4 萬元，總代辦費用為美金11萬元，嗣丁○○
    於91年1 月18日在上開處所，將新臺幣70萬元之定金款交付
    被告乙○○及甲○○，復於同年月24日在上開同一地點將第
    2 期款項新臺幣175 萬元交付被告乙○○及甲○○，被告乙○○為保證代辦程序之確實，並簽發面額新臺幣68萬元之中
    華商業銀行票號AM0000000 號支票交與丁○○為擔保，被告
    乙○○及甲○○於同年8 月22日，再度前往丁○○上開處所
    擬收取尾款時，丁○○要求提出相關證明文件，被告乙○○
    將上開美國籍某真實姓名不詳僅知為「蔡先生」（或秦先生
    ）之成年男子所偽造之顏純仁美國出生證明影本1 份及偽造
    之顏純仁社會安全編號卡影本1 張（STEVE-CH UN-YEH ，00
    0-00 -0000號）交付丁○○而行使之，圖以取信丁○○，丁○○核對該紙美國出生證明書後發覺有異，被告乙○○當場
    以丁○○住所之便條紙，寫下美國移民機關查詢社會安全編
    號之電話「0-0000000000」交付丁○○查詢，嗣丁○○赴美
    查詢相關資料不符，發覺被告乙○○、甲○○自始即未為代
    辦美國移民之申請，所收取之上開支票亦跳票，受有至少新
    臺幣245 萬元之財產損害後，方知上情。因認被告乙○○涉
    犯刑法第339 條第1 項之詐欺取財及刑法第216 、210 條之
    行使偽造私文書罪嫌（原起訴書所載之犯罪事實業據蒞庭公
    訴檢察官減縮犯罪事實，認為被告乙○○交付上開偽造之顏
    純仁美國出生證明影本1 份及偽造之顏純仁社會安全編號卡
    影本1 張而行使時，方為施用詐術行為）。
二、按犯罪事實應依證據認定之，無證據不得認定犯罪事實；不
    能證明被告犯罪者，應諭知無罪之判決，刑事訴訟法第154
    條第2 項、第301 條第1 項分別定有明文。又認定不利於被
    告之事實，須依積極證據，苟積極證據不足為不利於被告事
    實之認定時，即應為有利於被告之認定，更不必有何有利之
    證據；認定犯罪事實所憑之證據，雖不以直接證據為限，間
    接證據亦包括在內，然而無論直接或間接證據，其為訴訟上
    之證明，須於通常一般之人均不致有所懷疑，而得確信為真
    實之程度者，始得據為有罪之認定，若其關於被告是否犯罪
    之證明未能達此程度，而有合理性懷疑之存在，致使無從形
    成有罪之確信，根據「罪證有疑，利於被告」之證據法則，
    即不得遽為不利於被告之認定。再事實之認定，應憑證據，
    如未能發現相當證據，或證據不足以證明，自不能以推測或
    擬制之方法，以為裁判之基礎。次按，刑法第339 條第1 項
    詐欺罪之成立，須行為人施用詐術，致他人陷於錯誤而為財
    物之交付始可，如行為人並未施用詐術，或其所用方法不能
    認係詐術，亦不致使人陷於錯誤，即均與該條之構成要件有
    間（最高法院46年度臺上字第260 號判例參照）。至於民事
    債務當事人間，若有未依債務本旨履行給付之情形，在一般
    社會經驗而言，原因非一；其因不可歸責之事由無法給付，
    或因合法得對抗他造主張抗辯而拒絕給付，甚至債之關係成
    立後，始行惡意遲延給付，皆有可能，非必出於自始無意給
    付之詐欺犯罪一端。又刑事被告依法不負自證無罪之義務，
    故在別無積極證據之情形下，自難違反刑事訴訟法第154 條
    之規定，以被告單純債務不履行之狀態，推定被告自始即有
    不法所有之意圖而施用詐術。
三、本件公訴人認被告乙○○涉犯刑法第339 條第1 項之詐欺取
    財罪嫌，無非係以告訴人丁○○之指訴、偽造之顏純仁美國
    出生證明影本1 份及偽造之顏純仁社會安全編號卡影本1 張
    為其主要論據。訊據被告乙○○固不否認有代理告訴人辦理
    其子顏純仁之美國移民業務，並收受前揭款項，同時簽發票
    據予告訴人作為擔保等事實，惟堅決否認有何公訴人所指之
    行使偽造私文書及詐欺犯行，辯稱：當初是公司業務甲○○
    因幫告訴人之子顏純仁辦理大陸北京大學入學事宜，而與告
    訴人有業務上之接觸。之後，告訴人進一步要求公司為顏純
    仁申請辦理美國移民手續，因甲○○對這方面業務不熟悉，
    乃由伊南下與告訴人進行業務接洽。伊與甲○○至告訴人住
    處收取告訴人辦理美國移民手續之費用後，確有將金額轉匯
    美國之蔡先生，積極欲為顏純仁取得美國國籍，上開偽造之
    顏純仁美國出生證明影本及偽造之顏純仁社會安全編號卡影
    本，均係蔡先生直接傳真予告訴人，伊並不知道偽造乙情，
    當時伊於92年8 月22日向告訴人收取尾款時，因蔡先生一直
    催款，又未交付文件正本，伊怕受騙，並寫下美國移民機關
    查詢社會安全編號之電話「0-0000000000」交付告訴人查詢
    ，嗣將尾款轉匯蔡先生，蔡先生並未依約郵寄資料正本，且
    告訴人查詢後，發現上開出生證明及社會安全編號卡不實，
    伊才發現被蔡先生所騙，後來伊之支票亦因而遭退票，公司
    亦無法幫顏純仁取得美國國籍，事發後，伊亦積極欲履行民
    事賠償責任，有先賠償部分金額予告訴人，並要求分期償還
    債務，或以古董抵債，但告訴人不願接受，本件僅係單純民
    法上之債務無法履行，伊絕無行使偽造私文書，蓄意欺騙告
    訴人之行為，應不為罪等語。
四、經查：
（一）告訴人於91年1 月9 日與代表喬頓克特公司之被告乙○○
      簽訂委任合約書，委託喬頓克特公司為顏純仁申辦美國之
      移民手續。告訴人先後依約支付被告乙○○新臺幣70萬元
      與175 萬元2 期申辦費用款項，被告乙○○並分別簽立以
      其本人及喬頓克特公司名義為發票人之本票合計4 紙，交
      予告訴人收執以為履約擔保。嗣至91年8 月22日被告乙○○又要求支付美金2 萬元時，因被告乙○○均未曾提出任
      何辦理此業務之相關文件與告訴人查核，告訴人本不願支
      付此筆款項，被告乙○○乃情商先以借貸名義，由告訴人
      再提出新臺幣68萬元（相當於美金2 萬元），若辦理移民
      手續成功後，則直接扣抵告訴人本應繳付之費用，反之，
      則被告乙○○需將此筆款項另行償還告訴人，被告乙○○
      復簽發票面金額新臺幣68萬元之支票乙紙供作擔保。未料
      ，被告乙○○與另案被告甲○○最終仍無法履行契約所委
      辦之事項，告訴人之子顏純仁亦始終未能取得美國國籍等
      情，業據證人即告訴人於本院93年度易字第1847號另案被
      告甲○○刑事案件審理時到庭結證指訴甚詳（見該刑事卷
      第93頁至第10 6頁），且為被告乙○○所不爭執，並有委
      任合約書1 份、收據2 紙、本票4 紙及支票1 紙（皆影本
      ）在卷可憑，堪認告訴人所指其與喬頓克特公司有簽訂委
      任契約，由其委託喬頓克特公司辦理其子顏純仁移民美國
      之事宜，告訴人已先後繳付3 百多萬元，惟最終顏純仁仍
      無法取得美國國籍，被告乙○○未能履行契約上義務等節
      ，俱屬真實。公訴人既認定被告乙○○於91年8 月22日交
      付上開偽造出生證明及社會安全編號卡為被告乙○○施用
      詐術之行為，則本件被告乙○○是否涉犯刑法詐欺罪之關
      鍵及本院應予審究之重點厥為被告乙○○是否有於91年8
      月22日明知上開出生證明及社會安全編號卡乃偽造不實，
      卻故意交付予告訴人，而令告訴人陷於錯誤，而交付款項
      予被告乙○○之行為？
（二）告訴人雖指訴被告乙○○與另案被告甲○○，共同交付告
      訴人上開偽造之出生證明、社會安全卡，並舉馮淑芬為證
      ，而認被告乙○○有共同行使偽造私文書及詐欺取財之犯
      意聯絡及行為云云。惟告訴人先前於前開本院93年度易字
      第1847號另案被告甲○○刑事案件審理時，均係陳稱被告
      乙○○與另案被告甲○○收取款項後，並未交付任何文件
      ，嗣於該案判決另案被告甲○○無罪，告訴人上訴臺灣高
      等法院臺中分院時，始提出上開社會安全卡及出生證明，
      並指訴係被告乙○○所交付云云，衡情，若被告乙○○有
      交付上開偽造文件，乃係被告乙○○有詐欺行為之最有力
      證據，告訴人於提出告訴時，甚至委請多位律師當告訴代
      理人，焉有可能故意不提出或漏未提出此證據資料之理，
      準此，被告乙○○是否確有交付上開社會安全卡及出生證
      明，已非無疑，復經本院調閱另案被告甲○○之上訴案件
      ，即臺灣高等法院臺中分院93年度上易字第1539號刑事卷
      宗及判決書，告訴人於該案審理中雖舉告訴人之診所護士
      馮淑芬為證，欲證明被告乙○○有交付上開文件乙情，證
      人馮淑芬雖於臺灣高等法院臺中分院結證稱：被告（指甲○○）、乙○○2 人有拿辦好的出生證明要給顏醫師，因
      為顏太太有拿顏如玉的出生證明給我看，我有看到那個證
      明等語，但經法官命當庭指出該出生證明記載「顏純仁」
      之處，所指之處卻是「ＳＨＵ　ＦＥＮ　ＬＡＩ」，即該
      證明記載母親賴淑芬之處，顯然證人馮淑芬對於英文並不
      在行，而告訴人自己本身是醫生，對於英文應有相當認識
      ，其所指被告交付上開出生證明之時，何以顏太太要將記
      載英文之顏如玉等出生證明交給馮淑芬比對？足認證人馮
      淑芬所述情節顯有可疑等情，亦於該判決書中交待甚明，
      有前揭判決書附卷可參，且證人馮淑芬於該次作證時，另
      證述當時係另案被告甲○○向渠拿取便條紙，書寫查詢之
      電話號碼予告訴人云云，惟此亦與告訴人指訴係被告乙○○所書寫並交付，及被告乙○○自承查詢之電話號碼確係
      伊所書寫乙節，顯不相符，足認證人馮淑芬當時是否在場
      ，實有可疑，準此，其證詞尚不足採信。復參諸被告乙○○於91年8 月22日尚有收款行為，茍當時被告乙○○確有
      交付偽造之社會安全卡及出生證明予告訴人，則因出生證
      明係載明顏純仁之出生地為美國，顯與事實不符，告訴人
      一眼即可識破該等文件乃虛偽不實，焉有可能再交付尾款
      予被告乙○○？此亦與常情不符。且被告乙○○若真有交
      付上開偽造之社會安全卡及出生證明予告訴人，極力掩飾
      猶恐不及，焉有可能於該日又書寫查詢之電話號碼供告訴
      人查證？綜上，益徵告訴人所指訴被告乙○○有交付上開
      偽造之社會安全卡及出生證明云云，尚難採認。
（三）又參酌被告乙○○於本院前開93年度易字第1847號刑事案
      件審理時供稱：喬頓克特公司於91年1 月9 日與告訴人簽
      立委任合約書辦理美國移民事宜，告訴人乃於同年1 月18
      及1 月24日日各支付新臺幣70萬元及175 萬元之支票。伊
      待支票兌現後，即於同年1 月31日以前公司員工王婕雲之
      名義購買美金5 萬5 千元，並於同年2 月1 日將其中5 萬
      2600元交付在美之委託人蔡先生。伊且於同年3 月6 日、
      4 月16日、8 月21日及8 月23日分別電匯3000元美金、50
      000 元美金、40 00 元美金及15000 元美金予在美之委託
      人等語（見他字第433 號卷第54頁、第78頁至第79頁，93
      年度易字第1847號刑事卷第49頁），並提出水單、收據及
      匯款單多紙為證（見他字第433 號卷第81頁至第89頁），
      已足見喬頓克特公司顯非刻意憑空捏造前開不實移民事項
      ，否則豈有平白無故匯款之理？公訴人雖質疑告訴人所繳
      交之委辦費用遭被告乙○○匯至美國予不明之人，難認係
      供作辦理美國移民手續所用；惟按刑事訴訟法第161 條第
      1 項規定：檢察官就被告犯罪事實，應負舉證責任，並指
      出證明之方法。因此，檢察官對於起訴之犯罪事實，應負
      提出證據及說服之實質舉證責任。倘其所提出之證據，不
      足為被告有罪之積極證明，或其指出證明之方法，無從說
      服法院以形成被告有罪之心證，基於無罪推定之原則，自
      應為被告無罪判決之諭知，有最高法院92年度臺上字第12
      8 號判決要旨可資參照，且刑事被告依法不負自證無罪之
      義務，故在別無積極證據之情形下，尚難逕以推測之方式
      遽行論斷被告犯罪，本件被告乙○○已就渠等公司向告訴
      人所收取委辦費用之流向，提出前開水單、收據及匯款單
      多紙等資料說明之，公訴人依其法定之舉證義務自應就其
      所主張該等款項並非供作聲請美國移民手續所用提出積極
      之證據，在此部分證據之調查有其實際上困難之情形下（
      本院無從傳訊被告乙○○所稱之美方承辦人ＦＲＥＤＥＲ
      ＩＣＫＴ. ＣＨＹＮ到院作證其收取喬頓克特公司款項是
      否確實用於申辦美國移民手續之用），本院自無法以臆測
      之方式推斷公訴人所指此筆款項係由被告乙○○向告訴人
      詐騙後，匯至美國予不明之人而挪作他用之情為真，是就
      被告乙○○是否涉有刑法詐欺罪嫌，本院猶有合理之懷疑
      而無足以形成被告乙○○犯罪之充足心證。
五、綜上所述，告訴人與喬頓克特公司簽訂委任合約書委託被告
    乙○○為其子顏純仁代為申請辦理美國之移民手續，嗣後顏
    純仁固然終究未能取得美國國籍，惟仍應屬債務不履行之民
    事糾葛，告訴人自得循民事訴訟程序尋求損害賠償以謀救濟
    ，尚難以此認定被告乙○○即有詐欺取財及行使偽造私文書
    之行為。公訴人所舉之證據，客觀上既尚未達於通常一般人
    均不致有所懷疑，而得確信其犯罪事實之程度，依「罪證有
    疑，利於被告」之法則，即應作有利於被告乙○○之認定。
    此外，復查無其他積極證據足證被告乙○○有何詐欺及行使
    偽造私文書之犯行，既不能證明被告乙○○犯罪，揆諸前揭
    說明，依法自應為其無罪之諭知。
據上論斷，應依刑事訴訟法第301條第1項，判決如主文。
本案經檢察官丙○○到庭執行職務。
中　　華　　民　　國　　96　　年　　7 　　月　　13　　日
                  刑事第十五庭  審判長法　官　曾佩琦
                                      法　官　郭瑞祥
                                      法　官　蔡美華
上正本證明與原本無異。
如不服本判決，應於送達後十日內向本院提出上訴狀（須附繕
本），上訴於臺灣高等法院臺中分院。
                                      書記官  劉家瑜
中　　華　　民　　國　　96　　年　　7 　　月　　13　　日
